臺北高等行政法院判決
                                      100年度簡字第597號
原      告　周培琳
被      告　新北市政府
代　表　人　朱立倫（市長）住同上
上列當事人間建築法事件，原告不服內政部中華民國100年6月22
日台內訴字第1000094692號訴願決定，提起行政訴訟，本院判決
如下：
    主  文
原告之訴駁回。
訴訟費用由原告負擔。
　　事實及理由
一、程序事項：
    本件因屬不服行政機關所為罰鍰處分而涉訟，其標的之金額
    為新臺幣（下同）6萬元，係在40萬元以下，依行政訴訟法
    第229條第1項第2款規定，應適用簡易程序，本院並依同法
    第233條第1項規定，不經言詞辯論，逕行裁判。
二、事實概要：
    原告所有坐落新北市○○區○○路○○○巷12弄17號建築物（
    下稱系爭建物），領有被告所屬建設局核發之66使字第005
    號使用執照，原核准用途為「住宅」。被告所屬工務局派員
    於民國（下同）99年9月2日赴現場勘查，查獲系爭建物未經
    核准擅自破壞樓地板增設室內梯通往地下層、封閉原有通往
    地下層樓梯等與原核准圖說不符，業已違反建築法第73條第
    2項規定，遂以99年9月13日北工使字第0990864560號函請原
    告停止一切違規行為，並於99年10月15日前以書面向該局陳
    述意見。嗣該局復於99年12月27日再次派員赴現場複查，發
    現系爭建物仍有未經核准擅自封閉公共梯間（通往地下室）
    及破壞樓板（通往地下室）與原核准內容不符之違規情事。
    被告認原告未經申請核准擅自破壞樓板（地下室），已違反
    建築法第73條第2項規定，依同法第91條第1項第1款規定，
    以100年1月13日北府工使字第1000033217號函檢附同文號處
    分書處原告6萬元罰鍰，並請停止一切違規行為且限於100年
    4月15日前恢復原狀或補辦手續（領得變更使用執照）。原
    告不服，經提起訴願遭駁回，原告對於遭處罰鍰部分仍不甘
    服，遂針對此部分提起本件行政訴訟。
三、本件原告主張：
    系爭建物之公共梯間因天雨頂樓極易積水，積水並沿樓梯間
    注入地下室，造成地下室嚴重積水，嗣經各層原有住戶同意
    ，方封閉梯間，經檢舉亦已立即恢復原狀，非原告自行擅自
    封閉公共梯間。原告之母於66年間購買系爭建物，建商於交
    屋時業已興建室內梯通往地下層，原告並無未經核准擅自破
    壞樓地板增設室內梯通往地下層之情事。被告派員於99年12
    月27日現場勘查時，原告一再說明若有違規情事願立即改善
    封閉，勘查人員即要求原告簽名並將本案回報上級，原告有
    改善之誠意，且係等待被告之回函是否同意保留原來通道，
    並非不遵守相關規定，何況原告現已封閉室內樓板，完全符
    合建築法規。本案係因新進住戶不瞭解系爭建物原始興建之
    情況，而提出檢舉，經鄰長及鄰居轉述，目前已瞭解箇中緣
    由而無任何異議。是本件原處分仍處原告6萬元罰鍰，顯已
    違反行政程序法第4條之禁止恣意原則等情。並聲明求為判
    決訴願決定及原處分關於罰鍰部分均撤銷。
四、被告則以：
    本案原告使用之系爭建物，領有被告核發之66永使字第005
    號使用執照，層棟戶數為地上4 層，係屬總樓層5 樓以下之
    非供公眾使用建築物，前經被告於99年9月2日派員至現場勘
    查，發現有未經許可擅自破壞樓板（地下室）增設室內梯與
    原核准圖說不符之情事，其違規事實明確，被告遂以99年9
    月13日北工使字第0990864560號函請原告於99年10月15日前
    陳述意見在案。嗣經被告復於99年12月27日派員勘查，發現
    原告仍未依原核准圖說改善完竣或補辦手續，被告遂以原告
    有違反建築法第73條第2項規定之情事，依同法第91條第1項
    第1款規定，處以6萬元罰鍰，依法並無違誤等語，資為抗辯
    。並聲明求為判決駁回原告之訴。
五、兩造之爭點：被告以原告所有系爭建物，有未經申請核准擅
    自破壞樓板（地下室）之違規情事，違反建築法第73條第2
    項規定，爰依同法第91條第1項第1款規定，處原告6萬元罰
    鍰，是否合法？
六、本院之判斷：
　(一)按「建築物應依核定之使用類組使用，其有變更使用類組或
    有第9 條建造行為以外主要構造、防火區劃、防火避難設施
    、消防設備、停車空間及其他與原核定使用不合之變更者，
    應申請變更使用執照。」「有左列情形之一者，處建築物所
    有權人、使用人、機械遊樂設施之經營者6萬元以上30萬元
    以下罰鍰，並限期改善或補辦手續，屆期仍未改善或補辦手
    續而繼續使用者，得連續處罰，並限期停止其使用。必要時
    ，並停止供水供電、封閉或命其於期限內自行拆除，恢復原
    狀或強制拆除：一、違反第73條第2項規定，未經核准變更
    使用擅自使用建築物者。……」建築法第73條第2項前段、
    第91條第1項第1款分別定有明文。次按「本法第73條第2項
    所定有本法第9條建造行為以外主要構造、防火區劃、防火
    避難設施、消防設備、停車空間及其他與原核定使用不合之
    變更者，應申請變更使用執照之規定如下：……六、建築物
    之分戶牆、外牆、開放空間或其他經中央主管建築機關認定
    項目之變更。」建築物使用類組及變更使用辦法第8條亦有
    明文規定。
　(二)經查，原告所有系爭建物領有被告所屬建設局核發之66使字
    第005號使用執照，經被告所屬工務局於99年9月2日派員赴
    現場勘查結果，發現原告未經核准擅自破壞系爭建物樓地板
    增設室內梯通往地下層、封閉原有通往地下層樓梯等，與原
    核准圖說不符。經被告所屬工務局於99年9月13日函請原告
    停止一切違規行為，並於同年12月27日派員赴現場複查結果
    ，發現系爭建物仍有未經核准擅自封閉公共梯間（通往地下
    室）及破壞樓板（通往地下室），與原核准內容不符之違規
    情事，此有臺北縣政府建設局使用執照存根、臺北縣政府工
    務局99年9月2日勘查紀錄表、臺北縣政府工務局99年9月13
    日北工使字第0990864560號函、新北市政府工務局勘查紀錄
    表影本各1份附卷可稽（分別見訴願卷第44頁、原處分卷第2
    頁背面、第1頁、第9頁），是以，系爭建物有未經核准變更
    使用之情形及原告擅自使用系爭建物之事實，洵堪認定。從
    而，被告以原告違反建築法第73條第2項規定，未經核准變
    更使用擅自使用系爭建物，依同法第91條第1項第1款規定，
    處原告6萬元罰鍰，於法並無違誤。
  (三)原告雖主張封閉系爭建物之公共梯間係經各層原有住戶同意
    ，且建商於66年間交屋時已興建室內梯通往地下層，而原告
    係在等待被告所屬人員將99年12月27日現場勘查結果回報上
    級是否同意保留原來通道，並非不遵守相關規定，何況現已
    封閉室內樓板，檢舉人現亦已明瞭系爭建物原始興建之情況
    ，而無任何異議，原處分顯已違反禁止恣意原則云云。經查
    ，建築法第91條第1項第1款係規定「違反第73條第2項規定
    ，未經核准變更使用擅自使用建築物者。」其所處罰者為原
    告擅自使用未經核准變更使用系爭建物之行為，而非封閉公
    共梯間（通往地下室）及破壞樓板（通往地下室）等行為。
    是原告雖主張該等變更系爭建物之行為雖發生於66年間，並
    經原有住戶同意，且現已封閉通往地下層之室內梯，然其擅
    自使用系爭建物之違規行為迄今仍在持續中，被告依現行之
    建築法予以裁罰，並無不合。又本件原告違章行為之認定，
    已如前述，被告依法裁處，洵屬有據，亦難謂有何違反禁止
    恣意原則之處。原告之主張，應係對法令之誤解，自非可採
    。
七、綜上所述，原告所訴均委無足採，被告以原告所有系爭建物
    ，有未經申請核准擅自破壞樓板（地下室）與原核准圖說不
    符擅自使用系爭建物之違規行為，爰依建築法第91條第1項
    第1款規定，處原告6萬元罰鍰，於法並無違誤，訴願決定予
    以維持，亦無不合。原告仍執前詞，訴請撤銷，為無理由，
    應予駁回。
八、據上論結，本件原告之訴為無理由，依行政訴訟法第233條
    第1項、第98條第1項前段，判決如主文。
中　　華　　民　　國　　100　 年　　11　　月　　23　　日
　　　　　　　　　臺北高等行政法院第五庭
                                    法  官　陳姿岑
上為正本係照原本作成。
本件以訴訟事件所涉及之法律見解具有原則性者為限，始得於本
判決送達後20日內向本院提出上訴狀並表明上訴理由，如已於本
判決宣示後送達前提起上訴者，應於判決送達後20日內補具上訴
理由（均按他造人數附繕本），且經最高行政法院許可後方得上
訴。
中　　華　　民　　國　　100　 年　　11　　月　　28　　日
 　　　　　　　　　　 　　          書記官  李依穎